臺灣彰化地方法院交通事件裁定　　　 100年度交聲字第1047號
原處分機關
即移送機關　交通部公路總局臺中區監理所彰化監理站
異　議　人
即受處分人　黃俊郎
上列受處分人因違反道路交通管理處罰條例案件，對於交通部公
路總局臺中區監理所彰化監理站民國100 年6 月10日所為之處分
（彰監四字第裁64-I00000000號裁決書），聲明異議，本院裁定
如下：
    主  文
原處分撤銷。
黃俊郎汽車駕駛人，駕駛汽車經測試檢定酒精濃度超過規定標準
，處罰鍰新臺幣萬元，吊扣重型機車駕駛執照拾貳個月，並施
以道路交通安全講習。
    理  由
一、原處分機關略以：異議人即受處分人黃俊郎(下稱受處分人)
    於民國98年10月17日0時13分許，駕駛車牌號碼IKM-950號號
    重型機車，行經彰化縣彰化市○○路423 號前，經警方攔檢
    實施酒測，測得其呼氣酒精濃度達每公升0.62毫克，超過規
    定標準，為警當場掣單舉發，嗣經原處分機關依道路交通管
    理處罰條例第35條第1 項第1 款、第24條第1 項第2 款規定
    ，裁處受處分人罰鍰新臺幣（下同）45,000元，並吊扣駕駛
    執照12個月，及施以道安講習之處分。又緩起訴者乃附條件
    的不起訴處分，亦即是為不起訴處分的一種，此觀刑事訴訟
    法法第256 條規定自明，既為不起訴即依不起訴處理。檢察
    官為緩起訴處分時依刑事訴訟法第253 條之2 第1 項規定，
    對被告所為之指示及課予之負擔，係一種特殊之處遇措施，
    並非刑罰。因此，刑事案件經檢察官為緩起訴處分確定後，
    宜視同不起訴處分確定，依行政罰法第26條第2 項規定，得
    依違反行政法上義務規定裁處之，故無異議人所謂一事不二
    罰之法律規定等語。
二、異議意旨略以：受處分人於98年10月17日因酒駕違反公共危
    險罪，經地檢署為緩起訴處分，並已繳納15,000元在案，而
    監理機關另要向伊處以行政罰鍰45,000元，並要吊扣駕照12
    個月及參加道路交通安全講習。依行政罰法第26條規定，一
    行為同時觸犯刑事法律及違反行政法上義務規定者，依刑事
    法律處罰。本案實無再一事二罰處行政罰之必要，請庭上撤
    銷行政罰緩45,000元，以維持公平正義，爰提出聲明異議等
    語。
三、按汽車駕駛人飲用酒類或其他類似物後，其吐氣所含酒精濃
    度超過每公升0.25毫克者，不得駕車，道路交通安全規則第
    114 條第2 款定有明文。又汽車駕駛人，駕駛汽車經測試檢
    定酒精濃度超過規定標準者，處15,000元以上60,000元以下
    罰鍰，並當場移置保管該汽車輛及吊扣其駕駛執照1 年，又
    前項汽車駕駛人，經裁判確定處以罰金低於本條例第92條第
    3 項所訂最低罰鍰基準規定者，應依本條例裁決繳納不足最
    低罰鍰之部分，道路交通管理處罰條例第35條第1 項第1款
    、第8 項各規定甚明；另依同條例第24條第1 項第2 款之規
    定，並應接受道路交通安全講習。
四、本件受處分人於98年10月17日0 時13分許，酒後駕駛車牌號
    碼IKM-950 號重型機車，行經彰化市○○路423 號前，為警
    攔停實施酒測，經測得其呼氣酒精濃度為每公升0.62毫克，
    超過規定標準，為警當場掣單舉發等情，業經受處分人自承
    在卷，並有彰化縣警察局交通隊彰警交字第I00000000 號舉
    發違反道路交通管理事件通知單1 份在卷可稽，嗣後原處分
    機關依道路交通管理處罰條例第35條第1 項第1 款、第24條
    第1項 第2 款規定，裁處受處分人罰鍰45,000元及吊扣駕駛
    執照12個月，並施以道安講習，固有所據。惟查：
  (一)按94年2月5日公布、95年2月5日施行之行政罰法第26條規
      定：一行為同時觸犯刑事法律及違反行政法上義務規定者
      ，依刑事法律處罰之。但其行為應處以其他種類行政罰或
      得沒入之物而未經法院宣告沒收者，亦得裁處之。前項行
      為如經不起訴處分或為無罪、免訴、不受理、不付審理之
      裁判確定者，得依違反行政法上義務規定裁處之。探其立
      法目的，無非以一行為同時觸犯刑事法律及違反行政法上
      義務規定時，由於刑罰與行政罰同屬不法行為之制裁，而
      刑罰之懲罰作用較強，故性質上同種類之處罰，僅依刑事
      法律處罰即足資警惕，並無再處以行政罰之必要，而使行
      為人陷於雙重處罰之不利益，則關於刑事法律處罰之範圍
      自應採取實質認定，凡刑事實體法或程序法中所規定客觀
      上剝奪行為人生命、自由、財產權利，主觀上亦因制裁之
      嚴厲性、痛苦性，其強度足以造成心理強制而間接達成矯
      正教化目的之處遇手段，皆應納入其中，而不以形式上符
      合刑法第32條至第34條所定主刑及從刑種類者為限，始與
      前揭法律規範之意旨相符。
  (二)次按刑事訴訟法第253條之1所指之緩起訴處分，其內容、
      要件與依刑事訴訟法第252條所為之不起訴處分迥異，緩
      起訴處分為介於起訴、與微罪職權不起訴間之緩衝設計，
      而檢察官為緩起訴處分時，依刑事訴訟法第253條之2第1
      項規定對被告所為之指示及課予之負擔，雖非刑罰，但對
      被告而言，因緩起訴處分而剝奪其財產權，主觀上金錢給
      付義務亦具有強制性、懲罰性，在性質上具有實質制裁之
      效果，且造成被告權利受限制的影響，雖不若易科罰金係
      以支付金錢作為自由刑之替代，惟經由緩起訴處分條件之
      履行使其免於遭檢察官發動起訴程序，仍具有替代刑罰之
      效果，廣義而言，應屬前述實質刑事法律處罰，而有行政
      罰法第26條第1項規定之適用。是緩起訴之被告依檢察官
      緩起訴處分命令，向國庫或公益團體繳納捐款者，在性質
      上當屬處分金，而與刑罰之罰金無異。從而，道路交通管
      理處罰條例第35條第8項所規定之「罰金」，在解釋上應
      包括依檢察官緩起訴處分命令而向國庫或公益團體繳納捐
      款之情形在內。
  (三)再按汽車駕駛人酒精濃度超過規定標準，經裁判確定處以
      罰金低於本條例第92條第3項所訂最低罰鍰基準規定者，
      應依本條例裁決繳納不足最低罰鍰之部分，道路交通管理
      處罰條例第35條第8項定有明文。又緩起訴處分金既屬前
      述實質刑事法律處罰，其性質上類似刑事確定裁判所處以
      之罰金刑，雖有行政罰法第26條第1項規定之適用，然若
      行為人所支付之緩起訴處分金，未達道路交通管理處罰條
      例第92條第3項所訂最低罰鍰基準規定者，依道路交通管
      理處罰條例第35條第8項規定，即須補繳不足最低額罰鍰
      之部分，始為適法。因此，法院僅得就行為人已依緩起訴
      處分為公益捐款部分予以撤銷，並為不罰之諭知（臺灣高
      等法院暨所屬法院97年11月12日97年法律座談會刑事類提
      案第39號法律問題研討意見可資參照）。
  (四)本件受處分人前揭酒後駕車之行為，除經舉發機關以上開
      舉發通知單予以舉發外，同時觸犯刑法第185條之3之公共
      危險罪責，業經臺灣彰化地方法院檢察署檢察官檢察官以
      98年度速偵字第1500號為緩起訴處分確定，緩起訴期間自
      98年11月17日至99年11月16日止，被告即受處分人應於該
      署通知後2個月內，向財團法人彰化縣私立慈生仁愛院支
      付15,000元等情，有前揭舉發通知單、臺灣彰化地方法院
      檢察署緩起訴處分書，及臺灣高等法院被告全國前案紀錄
      表各1份附卷可稽。又受處分人於上開緩起訴處分確定後
      ，已依該處分命令支付上開款項完畢，其後迄緩起訴處分
      期間屆滿為止，別無刑事訴訟法第253條之3第1項各款所
      列得撤銷緩起訴處分之情事，該案乃執行完畢等節，有臺
      灣高等法院被告前案紀錄表1份在卷足憑，堪認受處分人
      上述酒後駕車行為，確係「一行為同時觸犯刑事法律」，
      並經檢察官為緩起訴處分確定，受處分人並已履行該緩起
      訴處分命令，支付具有罰金性質之處分金，揆諸前揭說明
      ，應認受處分人因本件交通違規所應處之罰鍰部分處罰，
      已依刑事法律處罰。惟受處分人所繳納上開具有罰金性質
      之處分金15,000元，未達道路交通管理處罰條例第35條第
      1 項第1款暨違反道路交通管理事件統一裁罰基準表所定
      之最低罰鍰基準額45,000元，仍須補繳不足之30,000元（
      計算式：45,000元－15,000元＝30,000元）。是原處分機
      關就行政罰之罰鍰方面，依道路交通管理處罰條例第35條
      第8項規定，應僅得就受處分人所繳納不足最低罰鍰基準
      額之部分（即差額30,000元）裁處罰鍰。原處分機關漏未
      斟酌及此，而對受處分人仍裁處罰鍰45,000元，其中罰鍰
      15,000元部分有違行政罰法第26條第1項前段「一事不二
      罰」之規定，自有未當。從而，受處分人此部分之異議，
      為有理由，自應由本院逕予撤銷，改裁處受處分人罰鍰
      30,000元，始為適法。
五、據上論結，應依道路交通管理處罰條例第87條第2項，道路
    交通事件處理辦法第19條前段，裁定如主文。
中    華    民    國  100     年     8    月   15    日
                  交通法庭        法  官   黃玉齡
以上正本證明與原本無異。
如不服本裁定，應於裁定送達後5日內向本院提出抗告狀 (須附
繕本 )。
中    華    民    國  100     年     8    月    15    日
                                  書記官   黃鏽金